【裁判字號】    91,訴,322
【裁判日期】    920918
【裁判案由】    懲治盜匪條例等
【裁判全文】
臺灣板橋地方法院刑事判決                          九十一年度訴字第三二二號
    公  訴  人  臺灣板橋地方法院檢察署檢察官
    被      告  庚○○
                壬○○
    指定辯護人  乙○公設辯護人  彭宏東
右列被告因強盜等案件，經檢察官提起公訴（九十年度偵字第一一三三號、第七四三
八號），乙○判決如左：
    主  文
庚○○連續意圖為自己不法之所有，結夥三人以上，以強暴、脅迫至使不能抗拒，而
取他人之物，處有期徒刑柒年捌月；又行使偽造私文書，足以生損害於他人，處有期
徒刑肆月，己○○之國民身分證、中正國際機場接待證上所貼之庚○○相片各壹張、
台灣大哥大股份有限公司行動電話（門號0000000000）服務申請書及同意
書上偽造之「己○○」署押共參枚，均沒收之。應執行有期徒刑柒年拾月，己○○之
國民身分證、中正國際機場接待證上所貼之庚○○相片各壹張、台灣大哥大股份有限
公司行動電話（門號0000000000）服務申請書及同意書上偽造之「己○○
」署押共參枚，均沒收之。被訴收受贓物部分無罪。
壬○○意圖為自己不法之所有，結夥三人以上，以強暴、脅迫至使不能抗拒，而取他
人之物，累犯，處有期徒刑柒年肆月。
    事  實
一、庚○○前於民國八十九年五月十八日因犯施用第二級毒品罪及持有第一級毒品罪
    ，經臺灣高等法院以八十九年度上訴字第三七二號分別均判處有期徒刑八月，經
    定應執行刑為有期徒刑一年三月確定（本案尚不構成累犯），竟猶不知警惕，於
    八十九年十一月十二日晚十時許，本於概括犯意，與一姓名年籍不詳之成年男子
    共同基於意圖為自己不法所有之犯意聯絡，隱匿位於桃園縣桃園市○○○○街一
    ００號「甲○○○汽車旅館」一一二號房之有人居住建築物內，並躲藏於該房之
    茶水間衣櫥裡（起訴書誤載為天花板處），趁己○○投宿於該房後在浴室內洗澡
    之際，自衣櫥裡出來以持不詳物品抵住浴室房門將浴室反鎖之強暴方法，至使己○○不能抗拒，而共同強行取走己○○所有之美金五百元、新臺幣（下同）一千
    一百元、手錶一只、白金項鍊一條、畢業證書十餘張及男用皮夾一只（內有信用
    卡、駕駛執照、國民身分證、金融卡、中正國際機場接待證）等財物，後並至該
    房車庫內強行駕走己○○所有之車號：Ｕ七－一三０二號自用小客車。庚○○強
    盜前開財物得手後，見己○○皮夾內有己○○之國民身分證及中正國際機場接待
    證等證件，遂另行起意，與友人戊○○（未據起訴）共同基於變造特種文書之犯
    意聯絡，於八十九年十一月中旬某日，在桃園市○○街某處，庚○○先將前開強
    盜所得之己○○國民身分證、中正國際機場接待證各一張連同本人相片二張，提
    供予戊○○，由戊○○在不詳地點以換貼相片之方式，共同接續變造己○○之國
    民身分證及中正國際機場接待證各一張，足以生損害於戶政機關管理戶籍資料及
    中正國際機場安全管理之正確性以及己○○本人。後戊○○隨即將該二張遭變造
    完成之證件交付予庚○○，庚○○遂基於行使該變造特種文書之概括犯意，先於
    八十九年十一月十六日駕駛前開強盜所得之車號：Ｕ七－一三０二號自用小客車
    ，行經桃園縣中壢市遠東百貨公司對面與丙○○所駕駛之車輛發生車禍後，出示
    前開遭換貼相片而變造之己○○國民身分證，自稱為己○○，並留下該遭變造之
    己○○國民身分證影本予丙○○，虛稱願與丙○○商談和解賠償事宜（惟嗣後丙○○均聯絡未果），足以生損害於丙○○及己○○本人；庚○○復承前行使變造
    特種文書之概括犯意，並基於行使偽造私文書之犯意及為自己不法所有之意圖，
    於八十九年十二月三日，前往位於臺北縣永和市之台灣電店股份有限公司（下稱
    台灣電店公司）申辦租用行動電話門號使用，在門號為0000000000號
    之台灣大哥大股份有限公司（下稱台灣大哥大公司）行動電話服務申請書及（搭
    配門號優惠專案）同意書上，接續偽簽「己○○」之署名共計三枚（行動電話服
    務申請書上申請人欄內二枚、同意書上立同意書人欄一枚），並將遭其換貼相片
    變造之己○○國民身分證影本黏貼於該行動電話服務申請書上，以接續偽造該行
    動電話服務申請書及同意書二份私文書後，虛偽表示願依該行動電話服務申請書
    及同意書上之內容依約使用該門號並繳付電話通信費用，旋持以交付該台灣電店
    公司業務承辦人員而行使之，足以生損害於台灣大哥大公司、台灣電店公司對於
    行動電話門號核發及客戶資料管理之正確性以及己○○本人，並藉此詐術，使台
    灣電店公司業務承辦人員陷於錯誤，誤信其為「己○○」，因而同意庚○○租用
    該行動電話門號使用，並將該門號之行動電話用戶識別卡（即ＳＩＭ卡）交付予
    庚○○。嗣庚○○取得所申請之前開行動電話門號ＳＩＭ卡後，即基於概括犯意
    ，自八十九年十二月三日起至九十年一月三日止，連續使用該行動電話門號通訊
    ，致台灣大哥大公司誤以為該門號之使用者有給付月租費及通話費之真意，遂陷
    於錯誤而提供接收及通話之通訊服務，使庚○○藉此詐得免付電話通信費用之財
    產上不法利益共計六百二十元；後庚○○於八十九年十二月二十九日凌晨二時五
    十分許，駕駛前開強盜所得之車號：Ｕ七－一三０二號自用小客車，行經臺北縣
    樹林市○○街（起訴書誤載為七慶街）、三興路口之大慶加油站前經警臨檢時，
    庚○○為掩飾其身分，即持前開遭換貼相片手法變造之己○○中正國際機場接待
    證冒稱為己○○接受臨檢，惟經警方發覺有異而當場識破，始循線查獲上情。
二、庚○○因認先前丁○○曾基於警方線民之身分，欲帶警方前往追捕斯時業因毒品
    案件經通緝之庚○○乙事，心生不滿，遂承前概括犯意，與壬○○（前於八十六
    年間因違反麻醉藥品管理條例案件，經乙○判處有期徒刑五月確定，嗣於八十六
    年十月二十九日易科罰金執行完畢）、辛○○（另行通緝，俟到案後另結）三人
    ，共同基於意圖為自己不法所有之犯意聯絡，於九十年一月二十日上午九時四十
    分許，先相約在臺北縣土城市某處會合後，一同前往臺北縣板橋市○○路○段八
    十一巷二十七弄九之二號一樓丁○○住處，由庚○○、壬○○二人動手毆打丁○○，壬○○並手持類似真槍之玩具手槍一把（並未扣案，尚無證據證明其有殺傷
    力）抵住丁○○頭部之強暴、脅迫方式，至使丁○○不能抗拒，庚○○、壬○○
    、辛○○三人遂共同搜括該房間內丁○○之財物，並強行取走丁○○所有手提皮
    包一只（內有國民身分證、退伍令、遠傳門號申請書、現金二萬餘元、手機電池
    、華南銀行存摺、提款卡等物）及ＮＯＫＩＡ牌型號八二五０行動電話一只，得
    手後，為避免丁○○立即報警，庚○○、辛○○二人遂外出叫計程車，壬○○則
    仍持玩具手槍在丁○○住處看管丁○○，約十分鐘後，庚○○返回前開丁○○住
    處，由庚○○、壬○○一人一邊押著丁○○上車，辛○○則在駕駛座右側等候，
    四人均上車後，車輛行經大漢橋開往新莊市方向，嗣該車駛至新莊市○○路時，
    庚○○遂要丁○○下車回家，並囑其不得報警。嗣於九十年四月十三日十七時許
    ，經警於桃園市○○路、南平路口查獲壬○○，並隨即於壬○○位於桃園市○○
    街十一號十三樓之九住處起獲丁○○未貼照片之國民身分證一張。
三、案經臺北縣政府警察局樹林分局、海山分局報請臺灣板橋地方法院檢察署檢察官
    偵查起訴。
    理  由
壹、有罪部分：
一、右揭犯罪事實欄一部分：
（一）訊據被告庚○○對於右揭與友人戊○○共同變造己○○國民身分證及中正國際
      機場接待證後，連續三次（八十九年十一月十六日、同年十二月三日、同年十
      二月二十九日）持以行使並行使偽造以己○○名義之行動電話服務申請書、同
      意書以詐得免付行動電話通信費用之財產上不法利益乙事，固坦承不諱，惟矢
      口否認有何強盜犯行，辯稱：被警查獲時伊所駕駛之車號：Ｕ七－一三０二號
      自用小客車係子○○借伊使用，並非伊強盜所得，伊未曾去過桃園市甲○○○
      汽車旅館，更未強盜己○○財物云云。
（二）經查右揭被告庚○○與案外人戊○○共同以換貼相片之方式變造己○○國民身
      分證及中正國際機場接待證各一張，並連續三次（八十九年十一月十六日、同
      年十二月三日、同年十二月二十九日）持以行使，其中第二次（八十九年十二
      月三日）被告庚○○復偽簽「己○○」署押以偽造以己○○名義之行動電話服
      務申請書、同意書後持以行使，藉此詐取行動電話ＳＩＭ卡並連續詐得免付行
      動電話通信費用之財產上不法利益乙節，除據被告庚○○於乙○審理時坦承不
      諱外，並經被害人己○○、丙○○於乙○審理時到庭指述在卷（參見乙○九十
      一年八月十九日訊問筆錄），復有被告庚○○與被害人丙○○發生車禍後所留
      存附有換貼庚○○相片遭變造之己○○國民身分證之和解資料影本一紙、台灣
      大哥大公司行動電話費帳單影本一紙、台灣大哥大公司行動電話服務申請書及
      同意書影本各一紙在卷足稽，並有載明發還被害人己○○其遭變造之中正國際
      機場接待證一張之臺北縣警察局贓物認領保管單一紙附卷足佐，被告庚○○前
      開自白核與事實相符。此部分事證已臻明確，被告庚○○犯行堪予認定。
（三）復查右揭被告庚○○與一姓名不詳之成年男子共同於八十九年十一月十二日晚
      十時許，在桃園市甲○○○汽車旅館一一二號房內強盜被害人己○○財物之犯
      行，迭據被害人己○○於警訊、偵查中及乙○審理時均指訴綦祥（參見臺灣板
      橋地方法院檢察署九十年度偵字第一一三三號偵查卷【下稱第一偵查卷】第二
      十四頁、第六十九頁反面、第七十頁、乙○九十一年八月十九日訊問筆錄第五
      頁），且被告庚○○經警查獲時確駕駛被害人己○○遭強盜之車號：Ｕ七－一
      三０二號自用小客車乙節，亦有臺北縣警察局贓物認領保管單一紙在卷可佐，
      此情核與被害人己○○前開指證情節相符，衡諸被害人己○○與被告庚○○並
      無宿怨，復無仇隙，應無涉詞誣攀故陷之虞，且被害人己○○於警局製作筆錄
      時確當面指認出強盜其財物之人即係被告庚○○等情，亦經證人即承辦本案之
      臺北縣政府警察局樹林分局三多派出所警員冉光輝到庭結證屬實（參見乙○九
      十一年七月八日訊問筆錄）；本案復經乙○前往桃園市○○○○街一００號甲○○○汽車旅館一一二號房實地履勘結果，認定該房間床鋪上方天花板及茶水
      間上方天花板應無法躲人，該強盜案犯嫌躲藏地點應為茶水間之衣櫥，測量後
      長約一五五公分、寬約四十九公分、深約五十二公分，以身高約一八五公分男
      子進行比對，可躲於衣櫥內，且可從門縫看清茶水間狀況，至於浴室門如何被
      反鎖乙節則無法判斷，另就被害人能否看到犯嫌之疑點，經以現場人員二名分
      別身高約一七三公分及一八五公分之男子進行比對結果，被害人從浴室門縫可
      以看清比對人員的臉部，其中一人可看到是單眼皮，比對人員所站位置在房間
      門口，上方剛好有燈光照射等情，有乙○九十一年十月十一日勘驗筆錄一份附
      卷足稽，堪認被害人己○○前開指證本件強盜案之犯嫌其中一人即為被告庚○○乙節尚非子虛。再者，被告庚○○經警查獲之初，於警訊及偵查中先均屢次
      辯稱該查獲之車號：Ｕ七－一三０二號自用小客車係向友人戊○○所借用云云
      （參見前開第一偵查卷第四頁反面、第三十四頁反面、第七十七頁反面），嗣
      經案外人戊○○於偵查中否認後（參見前開第一偵查卷第九十四頁反面），被
      告庚○○復於審理中改口辯稱該自用小客車係向案外人子○○所借取云云，然
      該自用小客車並非案外人子○○所借予被告庚○○使用等情，已經證人子○○
      於乙○審理時到庭結證在卷（參見乙○九十一年八月十九日訊問筆錄），被告
      庚○○就該查獲遭強盜之自用小客車來源前後供述不一，反覆不定，且無所憑
      據，其所辯是否與事實相符，已大有可疑；另參諸本件被害人己○○前開遭強
      盜之自用小客車車身烤漆顏色原係紅色（參前開第一偵查卷第二十八頁所附之
      臺北縣警察局贓物認領保管單顏色欄），被告庚○○嗣後竟擅自主動將該車身
      烤漆顏色改漆為黑色乙節，此業據被告庚○○於乙○審理時自陳在卷（參見乙○九十一年十一月二十五日訊問筆錄第三頁、九十二年一月八日訊問筆錄第三
      頁、九十二年五月十五日訊問筆錄第二頁），倘該車確如被告庚○○所辯係向
      他人所借取云云，衡諸常情，一般人焉有可能將向他人所借取之車輛，僅因與
      他人發生車禍又太顯眼之故，遂擅自主動將該車身重新烤漆、更改車身顏色之
      理？是被告庚○○此部分所辯實有違常情，而與經驗法則有所不符。又，被告
      庚○○於偵查中經檢察官函請法務部調查局對其以控制問題法及混合問題法進
      行測謊鑑定結果，被告庚○○稱：（一）案發時其未搶奪己○○財物及汽車（
      二）系案之汽車係向戊○○所借用云云，經測試呈情緒波動之反應，研判有說
      謊等情，有法務部調查局（九０）陸（三）字第九００三一四六０號鑑定通知
      書一紙在卷可參（見前開第一偵查卷第一００頁），此益徵被告庚○○所辯應
      係畏罪情虛。綜上所述，被告庚○○前開所辯渠並未強盜被害人己○○財物，
      所查獲之該自用小客車係向他人所借取云云，無非均係臨訟諉責飾卸之詞，不
      足憑信。此部分事證亦已明確，被告庚○○犯行洵堪認定。
二、右揭犯罪事實欄二部分：
（一）訊據被告庚○○、壬○○二人均矢口否認有何於上述時地與同案被告辛○○三
      人共同強盜被害人丁○○財物之不法犯行，被告庚○○辯稱：伊當天係因先前
      曾拿一萬五千元交由丁○○購買毒品，惟丁○○並未交貨給伊，還叫海山分局
      員警去抓伊，伊方找壬○○、辛○○二人前去丁○○住處，伊與壬○○雖有打
      丁○○，惟後來係丁○○自己說要拿一支價值一萬五千元之手機給伊抵債，伊
      未拿其他東西，並未強盜丁○○財物云云；被告壬○○則辯稱：當天因庚○○
      告訴伊因丁○○欠錢，伊方與庚○○、辛○○二人前往丁○○住處，後庚○○
      與丁○○因毒品交易糾紛發生爭執，庚○○遂先行動手打丁○○，當天伊並未
      持槍前往，亦未強盜丁○○財物云云。
（二）經查右揭被告庚○○、壬○○二人與同案被告辛○○於上述時地共同強盜被害
      人丁○○財物之犯行，業據被害人丁○○於警訊、偵查中及乙○審理時均指證
      歷歷，且被害人丁○○之國民身分證於丁○○遭強盜後，係經警嗣後在被告壬○○位於桃園市○○街十一號十三樓之九住處所起獲等情，亦有搜索扣押證明
      筆錄一份在卷可按，倘被告庚○○、壬○○與同案被告辛○○三人共同前往被
      害人丁○○住處係為洽談毒品交易未果及欠款未還之事，何以須取走被害人丁○○之國民身分證？次查被告庚○○所使用之門號0000000000號行
      動電話晶片卡（即ＳＩＭ卡），自九十年一月二十日案發後之十二時二十九分
      起至同日十三時二十二分止，曾插入被害人丁○○所有之ＮＯＫＩＡ牌型號八
      二五０行動電話（手機序號000000000000000）撥打使用乙節
      ，有行動電話通聯紀錄影本二紙附卷足稽，然被告庚○○於警訊時先辯稱其並
      未取走被害人丁○○手機（參臺灣板橋地方法院檢察署九十年度偵字第七四三
      八號偵查卷【下稱第二偵查卷】第十九頁），嗣經警方提示被告庚○○所使用
      門號為0000000000號之行動電話通聯紀錄，其上載明被告庚○○曾
      於本件案發後隨即將前開自身所有門號為0000000000號之行動電話
      晶片卡，插入被害人丁○○所有之前開ＮＯＫＩＡ牌型號八二五０行動電話（
      手機序號000000000000000）撥打使用之紀錄後，被告庚○○
      先係無言以對，表明不知情（參前開第二偵查卷第十九頁），後於偵查中及乙○審理時始辯稱係被害人丁○○主動持以抵債云云（參見前開第二偵查卷第五
      十六頁反面、乙○九十二年一月八日訊問筆錄第四頁），倘被害人丁○○之手
      機確係丁○○主動持以抵債，何以被告庚○○於警訊時未敢供明？被告庚○○
      對於何以於案發後使用被害人丁○○遭強盜之手機乙節，於查獲之初既有所保
      留遮掩，事後方臨訟辯稱係被害人丁○○主動持以抵債云云，即難認其嗣後所
      辯情節確與事實相符；復觀諸被害人丁○○於乙○審理時到庭證稱：「九十年
      一月二十日上午九時，當時我在睡覺，後來被告三人就進來，我不知道他們三
      人如何進來，庚○○說我叫警察抓他，於是他就打我，壬○○有拿槍出來抵住
      我的頭部，他叫我不要裝了，他說辛○○說我叫警察抓庚○○，辛○○當時並
      沒有打我，後來我有聽壬○○說當天其實辛○○有偷打我，只是我沒有發現，
      辛○○住在我家附近，我不知道他是否有我家的鑰匙，後來他們三人沒有經過
      我的同意拿走我的手機及皮包，詳細內容如我在刑事警察局所講的，當時他們
      還是拿著槍，所以我根本無法反抗，我認為他們可能是怕我反抗，所以才拿槍
      抵住我的頭部，我當時並沒有看槍是否是真的，因為拿槍的人有拉板機，所以
      我也不敢反抗，也沒有互毆、拉扯，我只有被他們打而已，我看到辛○○與他
      們一起搜我的抽屜，但是我不確定辛○○有無拿我的東西，後來庚○○、辛○○先出去，這段時間內只剩下壬○○在我家押著我，他要我面對牆壁，約十分
      鐘後庚○○回來，庚○○及壬○○一人一邊押著我走出去，壬○○便拿槍抵住
      我的腰部一起搭計程車，我要上計程車時辛○○已經在駕駛座的右邊，我不確
      定上車之後何人坐我左右邊，我坐在後座中間，上車之後壬○○還是用槍抵住
      我，我們在車上有交談，二萬元是我在事發前一天向辛○○的叔叔借的，他叔
      叔是用信用卡預借現金借來的，我是用來保釋我女友郭秋燕的哥哥，過了大漢
      橋之後，辛○○就下車了，到了新莊中正路，庚○○就叫我下車回家等電話，
      庚○○給我三百元叫我坐計程車回去，他們要我不要亂跑，否則會再來找我。
      」等語（參見乙○九十二年二月十二日訊問筆錄），堪認被告庚○○、壬○○
      二人確有與同案被告辛○○於上述時地共同強行取走被害人丁○○財物之不法
      犯行無訛。再者，被告庚○○確有與被告壬○○在被害人丁○○住處動手毆打
      丁○○等情，亦據被告庚○○於警訊、偵查中及乙○審理時自承屬實（參見前
      開第二偵查卷第十八頁反面、第五十六頁反面、乙○九十一年五月二十二日訊
      問筆錄第三頁、九十二年一月八日訊問筆錄第四頁），核與同案被告辛○○於
      偵查中及被害人丁○○於乙○審理中所述情節相符（參見前開第二偵查卷第六
      十三頁反面、乙○九十二年二月十二日訊問筆錄第四頁），另斯時被告壬○○
      並手持類似真槍之玩具手槍敲抵被害人丁○○身體乙節，亦據同案被告辛○○
      於偵查中及乙○審理時供陳甚明（參見前開第二偵查卷第六十三頁反面、乙○
      九十一年二月二十七日訊問筆錄），核與被害人丁○○所指述之情節相符（參
      見乙○九十二年二月十二日訊問筆錄第四頁），堪認斯時被告庚○○、壬○○
      二人確有以共同毆打並由被告壬○○手持類似真槍之玩具手槍抵住被害人丁○○頭部之強暴、脅迫方式施加於被害人丁○○，壓抑被害人丁○○之自由意志
  及行動，致使丁○○不能抗拒之情；至被告壬○○於偵查中雖屢次推稱當時係
      被告庚○○持槍抵住被害人丁○○頭部、脅迫被害人丁○○云云（參見前開第
      二偵查卷第三十六頁反面、第五十一頁反面），惟依前開被害人丁○○及同案
      被告辛○○所述，當時在場持槍脅迫被害人丁○○之人均係被告壬○○，而非
      被告庚○○，衡諸被害人丁○○及同案被告辛○○前開所述情節互核相符，自
      較堪予採信，是被告壬○○所辯斯時持槍脅迫丁○○之人係被告庚○○云云，
      顯係諉責飾卸之詞，惟此益徵被害人丁○○前開所述當時其係因受他人持槍抵
      住頭部至使其不能抗拒之情為真。又，被告庚○○於偵查中經檢察官函請法務
      部調查局對其以控制問題法及混合問題法進行測謊鑑定結果，被告庚○○稱：
      （三）其有向丁○○購買安非他命（五）其未搶奪丁○○財物云云，經測試呈
      情緒波動之反應，研判有說謊等情，亦有法務部調查局前開鑑定通知書一紙在
      卷足參，此益徵本件被害人丁○○於乙○審理時所述並無被告庚○○拿錢向其
      購買安非他命乙事，其係遭被告庚○○、壬○○及同案被告辛○○三人共同強
      取財物之情為真實。綜上所述，被告庚○○、壬○○二人前開所辯應均係諉責
      避就之詞，不足採信。本件事證明確，被告庚○○、壬○○二人前開犯行洵堪
      認定。另雖被告庚○○尚聲請乙○傳訊證人子○○與被告壬○○對質，被告壬○○亦請求對被害人丁○○進行測謊鑑定云云，然乙○認為本件事證已臻明確
      ，此部分核無再予重覆傳訊或調查之必要，爰不再為重覆傳訊或另行調查，附
      此敘明。
三、查被告庚○○、壬○○行為後，懲治盜匪條例業於九十一年一月三十日公布廢止
    ，並於同年二月一日生效，惟被告庚○○、壬○○為盜匪行為時，係在懲治盜匪
    條例尚未公布廢止前，該條例自為被告庚○○、壬○○行為時所應適用之法律，
    依被告庚○○、壬○○行為時所適用之法律而言，該條例乃修正前刑法 (指民國
    九十一年一月三十日修正、增訂前之刑法）之特別法，依特別法優於普通法之法
    律適用原則，自應適用懲治盜匪條例論處，無適用修正前刑法之餘地。再懲治盜
    匪條例之廢止，與刑法強盜、擄人勒贖及其結合犯等相關條文之修正及增訂，係
    經立法院於同日三讀通過，並經總統於九十一年一月三十日同日公布施行，考其
    立法之目的，在以修正後之刑法取代上開條例，避免修正前之刑法發生中間法之
    效力。故懲治盜匪條例雖曰廢止，然因廢止前後，被告庚○○、壬○○之盜匪行
    為在行為時至裁判時，均有刑罰規定，該條例之廢止，自屬刑法第二條第一項之
    行為後法律有變更，而非刑事訴訟法第三百零二條第四款、第三百八十一條、第
    三百九十三條第四款所稱之刑法「廢止」，亦不因該條例之廢止而回復適用修正
    前刑法相關條文之餘地，亦即修正前之刑法並非中間法，不因懲治盜匪條例之廢
    止，而有所謂比較適用之問題。是被告庚○○、壬○○之盜匪行為，依刑法第二
    條第一項規定，並參酌最高法院二十五年上字第二六七號、二十八年上字第二三
    九七號、五十一年台上字第二一七九號諸判例意旨，自應就被告庚○○、壬○○
    行為時有效之懲治盜匪條例第五條第一項第一款（法定刑為無期徒刑或七年以上
    有期徒刑）與裁判時已修正之刑法第三百二十八條第一項（法定刑為五年以上有
    期徒刑）、第三百三十條第一項（法定刑為七年以上有期徒刑），相比較結果，
    以修正後之刑法第三百二十八條第一項、第三百三十條第一項較有利於被告，自
    應依修正後之刑法規定論處。
四、核被告庚○○前開犯罪事實欄一之所為，係犯刑法第三百二十八條第一項之強盜
    罪而有同法第三百二十一條第一項第一款於夜間隱匿有人居住之建築物內之情形
    ，應依刑法第三百三十條第一項之加重強盜罪論處，被告庚○○與姓名年籍不詳
    之成年男子就前開犯行有犯意聯絡及行為分擔，均為共同正犯；另被告庚○○復
    犯有刑法第二百十六條、第二百十二條之行使變造特種文書罪、刑法第二百十六
    條、第二百十條之行使偽造私文書罪、刑法第三百三十九條第一項之詐欺取財罪
    及刑法第三百三十九條第二項之詐欺得利罪。被告庚○○與友人戊○○於同一時
    地變造己○○國民身分證及中正國際機場接待證之變造特種文書犯行，係屬接續
    犯，且彼此間有犯意聯絡及行為分擔，均為共同正犯。被告庚○○於同一時地偽
    造台灣大哥大公司之行動電話服務申請書及同意書該二份私文書，亦屬接續犯。
    被告偽造「己○○」署押之行為為偽造私文書之部分行為，另被告變造特種文書
    及偽造私文書之低度行為，均為行使之高度行為所吸收，均不另論。被告先後三
    次（八十九年十一月十六日、同年十二月三日、同年十二月二十九日）行使變造
    特種文書、先後多次詐欺得利之犯行，均時間緊接，犯意概括，所犯構成要件相
    同，均應依刑法第五十六條連續犯之規定論以一連續行使變造特種文書罪、連續
    詐欺得利罪。公訴意旨漏未論列被告庚○○於八十九年十一月十六日該次之行使
    變造特種文書犯行，惟此部分犯行與前開業經起訴論罪之被告庚○○於八十九年
    十二月三日、同年十二月二十九日之行使變造特種文書犯行，有連續犯之裁判上
    一罪關係，為起訴效力所及，乙○自得併予審究。被告所犯之連續行使變造特種
    文書罪、行使偽造私文書罪、詐欺取財罪及連續詐欺得利罪四罪間，有方法結果
    之牽連關係，應依刑法第五十五條後段牽連犯之規定從一重之行使偽造私文書罪
    處斷。公訴意旨雖亦漏未論及被告庚○○前開行使偽造私文書、詐欺取財及連續
    詐欺得利之犯行，惟此部分犯行與前開經起訴論罪之連續行使變造特種文書犯行
    ，有方法結果之牽連犯裁判上一罪關係，已如前述，自亦為起訴效力所及，乙○
    當得併予審究，亦附此敘明。被告庚○○此部分所犯之加重強盜罪與行使偽造私
    文書罪，兩者間犯意各別，行為互殊，應予分論併罰，公訴意旨認兩者間有牽連
    犯之裁判上一罪關係應從一重處斷云云，尚有誤會。另核被告庚○○、壬○○二
    人前開犯罪事實欄二之所為，均係犯刑法第三百二十八條第一項之強盜罪而有同
    法第三百二十一條第一項第四款結夥三人以上之情形，均應依刑法第三百三十條
    第一項之加重強盜罪論處。被告庚○○、壬○○與同案被告辛○○三人間就該加
    重強盜犯行，有犯意聯絡及行為分擔，均為共同正犯。被告庚○○所犯上開二次
    加重強盜犯行，時間緊接，所犯基本構成要件均相同，顯係基於概括之犯意反覆
    為之，為連續犯，應依刑法第五十六條之規定論以一情節較重之結夥三人以上加
    重強盜罪處斷。公訴意旨認被告庚○○所犯上開二次加重強盜罪應予分論併罰云
    云，亦有誤會。被告庚○○所犯之連續結夥三人以上加重強盜罪與前開所犯之行
    使偽造私文書罪間，犯意各別，行為亦殊，應予分論併罰。查被告壬○○前於八
    十六年間因違反麻醉藥品管理條例案件，經乙○判處有期徒刑五月確定，嗣於八
    十六年十月二十九日易科罰金執行完畢，有臺灣高等法院檢察署刑案紀錄簡覆表
    及臺灣高等法院被告全國前案紀錄表各一份在卷可按，其受有期徒刑執行完畢後
    ，五年內再犯有期徒刑以上之本罪，為累犯，應依刑法第四十七條之規定加重其
    刑。爰分別審酌被告庚○○、壬○○二人前開犯罪行為之動機、目的、手段及渠
    等二人之生活狀況、智識程度，以及渠等恣意強盜他人財物，使被害人自由及財
    產安全均受到嚴重威脅，影響社會治安甚鉅，被告庚○○甚且將強盜所得之被害
    人證件加以變造使用，惡性非輕，及渠等二人犯後並未能完全坦承犯行，犯後態
    度不佳等一切情狀，分別量處如主文所示之刑，被告庚○○部分並依法定其應執
    行刑，以資懲儆。末查本件被害人己○○遭變造之國民身分證、中正國際機場接
    待證上所貼之庚○○相片各一張，係被告庚○○所有並供其犯罪所用之物，業據
    其供明在卷，爰依刑法第三十八條第一項第二款之規定宣告沒收；另被告庚○○
    在台灣大哥大公司其門號為0000000000號之行動電話服務申請書及同
    意書上所偽簽之「己○○」署名共三枚，係偽造之署押，不問屬於被告與否，均
    應依刑法第二百十九條之規定宣告沒收；至於在被告壬○○住處所扣得之玩具手
    槍一支，並非違禁物，亦無證據證明確係被告壬○○所有並供本件犯罪所用之物
    ，爰不另為沒收之諭知，併予敘明。
貳、無罪部分：
一、公訴意旨另以：被告庚○○明知車號：Ｇ二－八四一一號自用小客車之車牌二面
    係屬來路不明之贓物，仍於八十九年十二月底某日，向不詳之人收受，因認被告
    庚○○另涉犯刑法第三百四十九條第一項之收受贓物罪嫌云云。
二、按犯罪事實應依證據認定之，無證據不得認定犯罪事實；又不能證明被告犯罪者
    ，應諭知無罪之判決，刑事訴訟法第一百五十四條第二項、第三百零一條第一項
    分別定有明文。再按犯罪事實之認定，應憑證據，如未能發現相當證據，或證據
    不足以證明，自不能以推測或擬制之方法，以為裁判基礎；又認定不利於被告之
    事實，須依積極證據，茍積極證據不足為不利於被告事實之認定時，即應為有利
    於被告之認定，更不必有何有利之證據，最高法院四十年臺上字第八十六號、三
    十年上字第八一六號判例均可參考。而認定犯罪事實所憑之證據，無論為直接證
    據或間接證據，其為訴訟上之證明，須於通常一般之人均不致於有所懷疑，而得
    確信其為真實之程度者，始得據之為有罪之認定，倘其證明尚未達到此一程度，
    而有合理性懷疑之存在時，即無從為有罪之確信，最高法院七十六年臺上字第四
    九八六號判例亦可資參酌。又以情況證據（即間接證據）斷罪時，尤須基於該證
    據在直接關係上所可證明之他項情況事實，本乎推理作用足以確證被告有罪，方
    為合法，不得徒憑主觀上之推想，將一般經驗上有利被告之其他合理情況逕予排
    除，最高法院三十二年上字第六七號判例足供參考。另按刑事訴訟法第一百六十
    一條已於九十一年二月八日修正公布，其第一項規定：檢察官就被告犯罪事實，
    應負舉證責任，並指出證明之方法。故檢察官對於起訴之犯罪事實，應負提出證
    據及說服之實質舉證責任，倘所提出之證據，不足為被告有罪之積極證明，或其
    指出證明之方法，無從說服法院以形成被告有罪之心證，基於無罪推定之原則，
    自應為被告無罪判決之諭知，最高法院九十二年台上字第一二八號判例可資參照
    。又當事人得聲請法院調查證據，而法院為發見真實，亦得依職權調查證據，但
    限於維護公平正義或對被告之利益有重大關係之事項為限，修正刑事訴訟法第一
    百六十三條第一、二項定有明文。故法院固得依職權調查證據，但並無蒐集證據
    之義務。蒐集證據乃檢察官或自訴人之職責，事實審法院應以調查證據為其主要
    職責，其調查之範圍，亦以審判中所存在之一切證據為限，案內不存在之證據，
    即不得責令法院為發現真實，應依職權從各方面蒐集證據，最高法院九十一年度
    臺上字第五八四六號判決亦可參照，另最高法院八十七年臺非字第一號判決亦謂
    ：「按法院固應依職權調查證據，但並無蒐集證據之義務。刑事訴訟法第三百七
    十九條第十款規定應於審判期日調查之證據而未予調查之違法，解釋上應不包括
    蒐集證據在內，其調查之範圍，以審判中案內所存在之一切證據為限，案內所不
    存在之證據，即不能責令法院為發現真實，應依職權從各方面詳加蒐集、調查。
    」，洵屬的論，亦足供參考。是依法治國家之刑事訴訟原則，檢察官除提起公訴
    外，尚須實行公訴，負有說服責任，其舉證責任之目的，係在充分證明被告確有
    如公訴所指之犯罪事實，從而其舉證責任應存在於刑事訴訟程序之全程，且於舉
    證不足以使法院產生有罪之確信時，為終局的舉證責任未盡，準此，於公訴程序
    ，用以證明犯罪事實之證據之蒐集、提出及說服之責任，在於檢察官，至於修正
    前刑事訴訟法第一百六十三條第一項及修正後刑事訴訟法第一百六十三條第二項
    關於法院調查證據之規定，乃指法院應於訴訟當事人舉證之範圍內，依職權或聲
    請，循刑事訴訟法第一百六十四條以下關於證據調查之程序及方法而為調查，以
    將檢察官及其他當事人之舉證轉換為法院之證據認知，究明證據之證據能力與證
    明力，非謂法院得逾越公正第三者地位，代檢察官蒐集證據，否則勢將破壞刑事
    訴訟體系下之三方關係，衍生由法院舉證證明被告犯罪，或檢察官與法院協同舉
    證證明被告犯罪之嚴重悖反法治國家原則之結果，影響所及，將使人民喪失對於
    法院中立客觀之信賴，與法治國家精神亦背道而馳。
三、查本件公訴意旨認被告庚○○涉有此部分收受贓物罪嫌，無非以被告庚○○經警
    查獲時，其所駕駛之車號：Ｕ七－一三０二號自用小客車內駕駛座踏板下有被害
    人癸○○所失竊之車號：Ｇ二－八四一一號車牌二面及臺北縣警察局贓物認領保
    管單一紙為其主要論據。訊據被告庚○○堅決否認有何收受贓物之不法犯行，辯
    稱：伊並不知查獲當時伊所駕駛之車號：Ｕ七－一三０二號自用小客車內駕駛座
    踏板下尚有被害人癸○○所失竊之兩面車牌，伊並未收受贓物等語。
四、經查本件在被告庚○○駕駛其強盜所得之車號：Ｕ七－一三０二號自用小客車駕
    駛座踏板下所查獲之車號：Ｇ二－八四一一號車牌二面，確係被害人癸○○所有
    ，並於八十九年十二月二十三日上午五時許在桃園縣八德市○○路○段七六八號
    前連同該車輛一併遭竊乙節，業據被害人癸○○於警訊時陳述在卷，並有桃園縣
    警察局車輛協尋車牌遺失證明單影本及臺北縣警察局贓物認領保管單各一紙附卷
    足稽，該二面車牌固確屬贓物無疑。惟查刑法上之收受贓物罪，以行為人明知係
    贓物而仍加以收受為其構成要件，惟觀諸本件查獲時該二面車牌係警方於被告庚○○所駕駛前開車輛之駕駛座踏板下所起出，並非明顯曝露在外之情，被告庚○○辯稱其不知所駕駛之車輛上有該二面車牌等語，尚非全然不足憑信，倘確係如
    此，被告庚○○即難遽以收受贓物罪責相繩；再者，即使認被告庚○○明知其持
    有前開車牌贓物，然因持有贓物之原因萬端，或可能係由被告竊盜所得，或可能
    係由被告收受、故買、搬運、寄藏、牙保贓物所得，亦或可能係由被告侵占脫離
    本人持有之物所得，甚或可能係由被告強盜、搶奪或詐欺、侵占他人財物等財產
    上犯罪所得，非僅出於收受一途，本件公訴人即不能以推測或擬制之方法，單純
    僅憑被告持有贓物之事實遽認其係犯有收受贓物罪，且本件公訴意旨復未明確指
    證其認被告有收受贓物犯行之地點及贓物來源對象，則本件公訴人其為訴訟上之
    證明，無論其為直接證據或間接證據，均尚未達於通常一般之人均不致於有所懷
    疑，而得確信被告確係犯有刑法上收受贓物罪之程度，亦即本案尚有合理之懷疑
    存在，即無從為被告有罪之確信，依「罪證有疑，利於被告」之證據法則，本件
    即不得遽為不利被告之認定。此外，本案復查無其他積極證據或具體事證足資證
    明被告庚○○確犯有公訴人所指之收受贓物犯行，揆諸前揭法條及判例意旨，本
    件核屬不能證明被告庚○○確犯有刑法上之收受贓物罪，此部分自應為被告無罪
    之諭知，以資審慎。
據上論斷，應依刑事訴訟法第二百九十九條第一項前段、第三百零一條第一項，刑法
第二條第一項前段、第二十八條、第五十六條、第三百三十條第一項、第三百二十一
條第一項第一款、第四款、第三百二十八條第一項、第二百十六條、第二百十條、第
二百十二條、第二百十九條、第三百三十九條第一項、第二項、第五十五條、第四十
七條、第五十一條第五款、第三十八條第一項第二款，罰金罰鍰提高標準條例第一條
前段，判決如主文。
本案經檢察官曾文鐘到庭執行職務。
中      華      民      國      九  十  二    年    九    月    十  八  日
                                    臺灣板橋地方法院刑事第二庭
                                        法      官  高  奕  驤
右正本證明與原本無異。
如不服本判決，應於判決送達後十日內向乙○提出上訴狀 (應附繕本) ，上訴於
臺灣高等法院。
                                        書  記  官  廖  舜  宜
中      華      民      國      九  十  二    年    九    月    十  八  日
附錄本案論罪科刑法條全文：
刑法第二百十條
偽造、變造私文書，足以生損害於公眾或他人者，處五年以下有期徒刑。
刑法第二百十二條
偽造、變造護照、旅券、免許證、特許證及關於品行、能力、服務或其他相類之證書
、介紹書，足以生損害於公眾或他人者，處一年以下有期徒刑，拘役或三百元以下罰
金。
刑法第二百十六條
行使第二百十條至第二百十五條之文書者，依偽造、變造文書或登載不實事項或使登
載不實事項之規定處斷。
刑法第三百二十一條
犯竊盜罪而有左列情形之一者，處六月以上五年以下有期徒刑：
一、於夜間侵入住宅或有人居住之建築物、船艦或隱匿其內而犯之者。
二、毀越門扇、牆垣或其他安全設備而犯之者。
三、攜帶兇器而犯之者。
四、結夥三人以上而犯之者。
五、乘火災、水災或其他災害之際而犯之者。
六、在車站或埠頭而犯之者。
前項之未遂犯罰之。
刑法第三百二十八條
意圖為自己或第三人不法之所有，以強暴、脅迫、藥劑、催眠術或他法，至使不能抗
拒，而取他人之物或使其交付者，為強盜罪，處三年以上十年以下有期徒刑。
以前項方法得財產上不法之利益或使第三人得之者亦同。
犯強盜罪因而致人於死者，處死刑或無期徒刑，致重傷者，處無期徒刑或七年以上有
期徒刑。
第一項及第二項之未遂遂犯罰之。
預備犯強盜罪者，處一年以下有期徒刑、拘役或三百元以下罰金。
刑法第三百三十條
犯強盜罪而有第三百二十一條第一項各款情形之一者，處五年以上十二年以下有期徒
刑。
前項之未遂犯罰之。
刑法第三百三十九條
意圖為自己或第三人不法之所有，以詐術使人將本人或第三人之物交付者，處五年以
下有期徒刑、拘役或科或併科一千元以下罰金。
以前項方法得財產上不法之利益或使第三人得之者亦同。
前二項之未遂犯罰之。


司法院資訊處製作；財團法人民間司法改革基金會備份。
